臺灣高等法院民事判決　　　　　　 92年度重上更(二)字第174號
上　訴　人　卯○○
　　　　　　辰○○
共　　　同
訴訟代理人　吳玲華律師
　　　　　　林士祺律師
　　　　　　黃永琛律師
上　一　人
複代理人　　劉桂君律師
　　　　　　梁堯清律師
被上訴人　　辛　○
　　　　　　　　　　　　樓
　　　　　　申○○
　　　　　　巳○○
　　　　　　酉○○
　　　　　　午○○
　　　　　　　　　　　　樓
　　　　　　戊○○
　　　　　　　　　　　　樓
　　　　　　子○○
　　　　　　庚○○
　　　　　　寅○○
　　　　　　亥○○
　　　　　　戌○○
　　　　　　己○○
　　　　　　丑○○
追加被告　　未○○
　　　　　　　　　　　　樓
　　　　　　壬　○
　　　　　　丁○○
　　　　　　癸○○
　　　　　　乙○○
　　　　　　丙○○
　　　　　　甲○○
前列二十人共同
訴訟代理人　蔡文生律師
複代理人　　呂其昌律師
上列當事人間請求拆屋還地事件，上訴人對於中華民國86年5月
21日臺灣板橋地方法院85年度重訴字第364號第一審判決提起上
訴，經最高法院第二次發回更審，上訴人並為訴之追加，本院於
96 年3月20日言詞辯論終結，判決如下：
    主  文
上訴及追加之訴暨假執行之聲請均駁回。
第二審及發回前第三審暨追加之訴訴訟費用由上訴人負擔。
    事實及理由
甲、程序方面：
一、上訴人黃勤於民國（下同）87年12月12日死亡，卯○○、辰
    ○○為其繼承人，有戶籍謄本三紙在卷可稽（見本院88年度
    重上更(一)卷〔以下稱本院更(一)卷〕第26至28頁），則其聲明
    承受訴訟，核無不合，應予准許。
二、上訴人之被繼承人黃勤原起訴求為命被上訴人辛○、巳○○
    、劉耀聰、酉○○等四人拆除其所有如原審判決附表(二)之房
    屋，返還基地，其餘被上訴人即現住戶午○○、戊○○、子
    ○○、庚○○、寅○○、亥○○、戌○○、己○○、丑○○
    自原審判決附表(二)所示各自占住之房屋遷出。嗣黃勤於最高
    法院第一次發回本院審理中之87年12月12日死亡，由其繼承
    人即上訴人卯○○、辰○○承受訴訟。並於本院以被上訴人
    辛○、巳○○、劉耀聰、酉○○已將部分房屋樓層讓與其他
    被上訴人及追加被告未○○、壬○、丁○○、癸○○、乙○
    ○、丙○○、甲○○，及依地政機關登記簿記載系爭房屋各
    有地上層所有權人公同共有之地下室公共設施，而追加未○
    ○、壬○、丁○○、癸○○、乙○○、丙○○、甲○○為被
    告，並追加聲明求為命：(一)被上訴人辛○、巳○○、劉耀聰
    、酉○○、午○○、戊○○、丑○○、庚○○、寅○○、子
    ○○將附表一所示土地上各自所有之建築物拆除，將基地返
    還上訴人。(二)被上訴人亥○○、戌○○、己○○應自附表二
    所示房屋內遷出。(三)追加被告未○○、壬○、丁○○、癸○
    ○、乙○○、丙○○、甲○○應將附表三所示土地上各自所
    有之建築物拆除，將基地返還上訴人。(四)被上訴人辛○、申
    ○○、巳○○、酉○○、午○○、戊○○、子○○、庚○○
    、寅○○、丑○○及追加被告未○○、壬○、丁○○、癸○
    ○、乙○○、丙○○、甲○○及追加被告應共同拆除如附表
    四所示之地下室，並將基地返還上訴人。依民事訴訟法第
    446條、第255條第1項第2款、第4項規定，自為法之所許，
    合先敘明。
乙、得心證之理由：
一、上訴人主張：伊之被繼承人黃勤於68年11月25日與訴外人保
    利投資股份有限公司（下稱保利公司）訂立合作規劃及委託
    興建房屋協議書（下稱合建契約），約定由該公司提供資金
    在黃勤所有坐落台北縣中和市○○○段102之37、102之38、
    102之44及102之45號土地（下稱系爭土地）上興建公寓。詎
    開工後保利公司僅完成房屋之基礎工程即停工，迭經催告仍
    未繼續施工，黃勤乃按合建契約第8條約定解除契約，並訴
    請法院判決保利公司拆屋還地確定。惟保利公司之債權人於
    上述拆屋還地訴訟進行中，聲請法院拍賣保利公司分得之房
    屋，被上訴人辛○、申○○、巳○○、酉○○（下稱辛○等
    四人）分別於83年11月25日向執行法院拍賣取得台北縣中和
    市○○街68巷3弄2之1號、同巷弄9號、同巷弄2號及同巷弄
    11 號房屋。嗣被上訴人午○○、戊○○、未○○分別自被
    上訴人辛○受讓上開民利街68巷3弄2之1號2樓、4樓及5樓房
    屋及公同使用之地下層；被上訴人壬○、丁○○、丑○○、
    庚○○分別自被上訴人巳○○受讓上開民利街68巷3弄2號1
    樓至4樓房屋及公同共有其地下層；被上訴人寅○○、癸○
    ○分別自被上訴人劉耀聰受讓上開民利街68巷3弄9號3樓、4
    樓房屋及公同共有其地下層；被上訴人乙○○、子○○、丙
    ○○、甲○○分別自被上訴人酉○○受讓系爭民利街68巷3
    弄11號2樓至5樓房屋及公同共有其地下層。被上訴人辛○、
    巳○○、劉耀聰、酉○○所有及轉讓與被上訴人午○○、戊
    ○○、丑○○、庚○○、寅○○、子○○及追加被告未○○
    、壬○、丁○○、癸○○、乙○○、丙○○、甲○○之房屋
    係向保利公司買受，保利公司對上開土地既無占有權源，被
    上訴人及追加被告自亦屬無權占有等情，爰依民法第767條
    規定，請求被上訴人及追加被告拆屋還地。（原審及發回前
    本院為上訴人敗訴之判決，上訴人不服提起上訴，經最高法
    院全部廢棄發回，上訴人並於本院為訴之追加，其於本院聲
    明為：(一)原判決廢棄。(二)被上訴人辛○、巳○○、劉耀聰、
    酉○○、午○○、戊○○、丑○○、庚○○、寅○○、子○
    ○將附表一所示土地上各自所有之建築物拆除，將基地返還
    上訴人。(三)被上訴人亥○○、戌○○、己○○應自附表二所
    示房屋內遷出。(四)追加被告未○○、壬○、丁○○、癸○○
    、乙○○、丙○○、甲○○應將附表三所示土地上各自所有
    之建築物拆除，將基地返還上訴人。(五)被上訴人辛○、申○
    ○、巳○○、酉○○、午○○、戊○○、子○○、庚○○、
    寅○○、丑○○及追加被告未○○、壬○、丁○○、癸○○
    、乙○○、丙○○、甲○○及追加被告應共同拆除如附表四
    所示之地下室，並將基地返還上訴人。(六)第二、三、四、五
    項聲明，願供擔保，請准宣告假執行。
二、被上訴人及追加被告則以：保利公司於73年9月27日遭主管
    機關公告解散，應行清算程序，依法應以所有董事為清算人
    ，上訴人於78年間僅向保利公司原總經理何鴻鵬為解除契約
    之意思表示，並列其為法定代理人，於法不合，不生契約解
    除之效力。又伊信賴執行法院拍賣程序而取得系爭房屋所有
    權，並未繼受上訴人與保利公司間之法律關係，縱黃勤與保
    利公司間回復原狀訴訟之確定判決認合建契約已解除，保利
    公司負有回復原狀之義務，伊亦不受其拘束。再上訴人出具
    同意書，同意提供系爭土地與他人興建房屋，顯係默許土地
    上之房屋承買人繼使用土地。依合建契約第4條、第5條之約
    定觀之，土地所有權人亦已默許承買系爭土地上合建房屋之
    人繼續使用基地。且依最高法院48年度台上字第1457號判例
    、89年度台上字第284號及93年度台上字第1328號判決意旨
    ，本件保利公司將原有合法使用系爭土地之合建房屋出售，
    致使房屋與土地所有權人相異，亦得類推適用民法第425條
    之1第1項規定，伊非屬無權占有。且伊等信賴法院而買受，
    系爭房屋非無價值，且伊已取得使用執照，並願以市價向上
    訴人購買基地並補償歷年地價稅，上訴人仍執意請求拆屋還
    地顯失公平，為屬權利濫用等語，資為抗辯。其答辯聲明為
    ：(一)上訴駁回。(二)第一、二審及發回前第三審訴訟費用由上
    訴人負擔。(三)如受不利判決，願供擔保請准宣告免為假執行
    。
三、本件經依民事訴訟法第463條、第270條第1項第3款規定，整
    理並協議兩造不爭執事項及簡化爭點為：
（一）兩造不爭執事項：
  １、上訴人之被繼承人黃勤於68年11月25日與訴外人保利公司
      訂立合建契約，約定由黃勤提供其所有坐落台北縣中和
　　　市○○○段102之37、102之38、102之44及102之45號土地
      ，與保利公司合建集合式五層樓住宅公寓。惟保利公司未
      完成建築，即於70年6月間停工。
  ２、保利公司營業所設於台北市○○○路○段346號4樓之1，
      於73年9月27日遭經濟部以經（73）商37839號函撤銷登記
      ，惟保利公司並未選定清算人進行清算。何鴻鵬為保利公
      司總經理及常務董事，77年間設籍於台北市○○路○段265
      巷31弄16號4樓。
  ３、上訴人於77年間以其已解除與保利公司之合建契約契約為
      由，訴請保利公司將系爭土地上工作物拆除，返還土地，
      案經臺灣臺北地方法院板橋分院77年重訴字第6號、本院
      77年重上130號、最高法院79年台上字第555號、本院79年
      重上更(一)24號、最高法院80年台上1768號、本院80年重上
      更(二)84號、最高法院82年台上1893號、本院82年上更(三)字
      第297號判決保利公司應將系爭土地上未完工建物、搭建
      之停車棚拆除、堆置之雜物清除，將土地返還上訴人，並
      經最高法院85台上字第1628號駁回參加人黃秋如之上訴確
      定在案。
  ４、上開訴訟進行中，保利公司之債權人聲請拍賣原分歸保利
      公司所有未經辦理所有權登記之房屋，經被上訴人辛○、
      申○○、巳○○、酉○○四人分別於83年11月25日向執行
      法院拍定取得台北縣中和市○○街68巷3弄2之1號、同巷
      弄9號、同巷弄2號及同巷弄11號房屋。嗣被上訴人午○○
      、戊○○及追加被告未○○分別自被上訴人辛○受讓上開
      民利街68巷3弄2之1號2樓、4樓及5樓房屋及公同使用之地
      下層；追加被告壬○、丁○○、及被上訴人丑○○、庚○
      ○分別自被上訴人巳○○受讓上開民利街68巷3弄2號1樓
      至4樓房屋及公同共有其地下層；被上訴人寅○○及追加
      被告癸○○分別自被上訴人劉耀聰受讓上開民利街68巷3
      弄9號3樓、4樓房屋及公同共有其地下層；被上訴人子○
      ○及追加被告乙○○、丙○○、甲○○分別自被上訴人酉
      ○○受讓系爭民利街68巷3弄11號2樓至5樓房屋及公同共
      有其地下層。被上訴人亥○○、戌○○、己○○則分別占
      用上開民利街68巷3弄11號1樓、2樓及5樓房屋。
（二）兩造爭點：
  １、上訴人被繼承人黃勤與保利公司間之合建契約是否已合法
      解除？
  ２、被上訴人及追加被告所有如附表一、二、三、四所示之房
      屋，有無占有系爭土地之權利？
  ３、上訴人可否請求被上訴人及追加被告拆屋還地？
四、本院依整理並協議簡化爭點，斟酌全辯論意旨及調查證據之
    結果所為之判斷如下：
（一）上訴人被繼承人黃勤與保利公司間之合建契約是否已合法
      解除？
  １、上訴人主張系爭土地為其所有，其上有如附表一、二、三
      、四所示之建物，經被上訴人辛○、申○○、巳○○、酉
      ○○分別於83年11月25日向執行法院拍賣取得，嗣被上訴
      人午○○、戊○○、未○○分別自被上訴人辛○受讓上開
      民利街68巷3弄2之1號2樓、4樓及5樓房屋及公同使用之地
      下層；被上訴人壬○、丁○○、丑○○、庚○○分別自被
      上訴人巳○○受讓上開民利街68巷3弄2號1樓至4樓房屋及
      公同共有其地下層；被上訴人寅○○、癸○○分別自被上
      訴人劉耀聰受讓上開民利街68巷3弄9號3樓、4樓房屋及公
      同共有其地下層；被上訴人乙○○、子○○、丙○○、甲
      ○○分別自被上訴人酉○○受讓系爭民利街68巷3弄11號2
      樓至5樓房屋及公同共有其地下層所有權之事實，業據上
      訴人提出系爭土地登記簿謄本（見原審卷第9至12頁）、
      不動產權利移轉證明書影本四件（見原審卷第28至31頁）
      、建物登記簿謄本（見本院卷一第64至84頁），且為兩造
      所不爭執，自堪信為真實。
  ２、至上訴人以其前與保利公司間回復原狀訴訟，業經本院以
      82年度上更(三)字第297號判決，以其被繼承人黃勤與保利
      公司間之合建契約已解除，判決保利公司敗訴，並經最高
      法院85年台上1628號裁定駁回保利公司參加人之上訴確定
      ，主張其被繼承人黃勤與保利公司間之合建契約已合法解
      除，惟為被上訴人及追加被告所否認。而按訴訟標的於確
      定之終局判決中經裁判者，除法律別有規定外，當事人不
      得就該法律關係更行起訴，是為判決既判力客觀範圍之規
      定（民事訴訟法第400條第1項規定參照）；惟既判力之範
      圍原則上僅及於訴訟標的經裁判者，而不及於判決之理由
      ，是關於為判決根據之事實上或法律上判斷，不能謂有既
      判力，且當事人主張或抗辯之事實及法律效果，亦無既判
      力。又既判力之主觀範圍亦僅及於當事人或當事人之一般
      繼受人，而不及於單純受讓訴訟標的物者，另本於物權訴
      求對造返還標的物，受勝訴之判決，因物權有對世之效力
      ，故第三人在訴訟繫屬後受讓該標的物者，應受確定判決
      既判決力之拘束，固無問題，如訴訟標的為債之關係，此
      項債之關係僅於當事人間有其效力，第三人於訴訟繫屬後
      ，以訴訟標的以外之法律關係受讓訴訟標的物，所受讓標
      的物之法律關係，既非訴訟標的之債之關係，即難認該第
      三人為訴訟標的之特定繼受人。本件上訴人與保利公司間
      拆屋還地訴訟，雖經本院以82年度上更(三)字第297號判決
      ，以上訴人之被繼承人黃勤與保利公司間之合建契約已解
      除，而為保利公司敗訴之判決確定，惟該確定判決之法律
      關係為兩造當事人間因合建契約解除所衍生「回復原狀」
      之債的請求權，而非以「物權」為訴訟標的，而被上訴人
      及追加被告係以買賣之法律關係而取得系爭房屋，並未繼
      受保利公司就合建契約之權利及義務，故上開確定判決對
      被上訴人及追加被告而言，並無既判力。且被上訴人及追
      加被告非該確定判決訴訟事件之當事人，亦未就合建契約
      是否解除之重要爭點，於確定判決中參與辯論，故其於本
      件訴訟即非不得就合建契約已否解除之爭點為爭執，其於
      本訴訟中就合建契約已否解除為爭執，並無違誠信原則之
      可言。上訴人援引上開確定判決，主張合建契約業經解除
      ，被上訴人不得於本訴訟中爭執云云，自無足採。
  ３、查上訴人之被繼承人黃勤與保利公司間合建契約第8約定
      ：「乙方（指保利公司）在工程進中，如無故連續停工達
      三十天以上，經甲方（指黃勤）催告後仍未續工時，甲方
      得認為乙方能力薄弱，無法完成全部工程，甲方得撤銷本
      協議，並沒收現場一切設施、工程，由甲方收回自建或委
      託他人承建。」，有該合建契約影本在卷可稽（見本院卷
      三第337至346頁），已約明保利公司如無故連續停工30
      日以上，經上訴人之被繼承人催告仍不續工時，即得解除
      系爭合建契約。而黃勤前於70年9月11日因保利公司已連
      續停工數月，業以台北郵局第44支局第110號存證信函催
      告保利公司繼續施工，有上開存證信函及送達回執影本在
      卷足憑（見本院卷三第347至351頁），惟保利公司嗣並未
      復工，則依上開約定，上訴人之被繼承人自非不得據以解
      除系爭合建契約。
  ４、次按公司設立登記後，經中央主管機關撤銷其登記，與經
      主管機關命令解散或經法院裁定解散者相同，仍須處理債
      權債務及公司財產，故應行清算程序，且於清算範圍內，
      仍有當事人能力。又公司之清算，以董事為清算人，但公
      司法或章程另有規定或股東會另選清算人時，不在此限；
      清算人有數人時，得推定一人或數人代表公司，如未推定
      時，各有對於第三人代表公司之權。此觀公司法第322條
      第1項、第334條準用第85條第1項自明。保利公司於73年9
      月27日經主管機關經濟部公告解散，撤銷登記，但未選任
      清算人，為兩造所不爭，並有經濟部函在卷可稽（見本院
      卷三第47頁），則依上說明，自應以該公司全體董事為清
      算人。而查保利公司之董事有何彩雲、何鴻鵬、沈慶椿、
      董淑卿等數人，有保利公司變更登記事項卡影本可稽（本
      院卷三第48、49頁），惟並查無為該公司董事之清算人有
      推定一人或數人代表公司之事證，則依上開公司法規定，
      各算人均有代表保利公司之權。則上訴人之被繼承人黃勤
      與保利公司間之合建契約否解除，端視上訴人及其被繼承
      人黃勤所為除契約之意思表示，有無合法送達何鴻鵬或保
      利公司之其他清算人而定，被上訴人及追加被告抗辯應由
      全體清算人共同代表保利公司為一切法律行為，上訴人及
      其被繼承人僅向其中一位董事清算人為催告及解除契約之
      意思表示，不生效力，應無可取。
  ５、查上訴人主張其被繼承人黃勤前已先後於72年12月16日以
      台北郵局第91支局第948存證信函、及以台灣台北地方法
      院板橋分院77年度重訴字第6號訴狀、台灣台北地方法院
      （以下稱台北地方法院）79年聲字第129號裁定及79年3月
      3 日報紙公示送達解除合建契約之意思表示，其與保利公
      司之間合建契約已合法解除云云，惟查：
    (一)上開存證信函係載明「保利投資股份有限公司代表人何鴻
      鵬」為收件人，而向「台北市○○○路○段177號2樓後面
      （羅馬大廈）」為送達，並經羅監大廈管理委員會服務台
      簽收，固有該存證信函及送達回執影本在卷可稽（見本院
      卷三第357至359頁），惟保利公司之營業地址為台北市○
      ○○路○段346號4樓之1，有該公司基本資料查詢在卷可稽
      （見本院卷三第313頁），而當時何鴻鵬之戶籍地址為台
      北市○○路○段265巷31弄16號4樓，亦有戶籍謄本在卷足
      憑（見本院卷二第60頁），上開信函既非向保利公司營業
      處所，或何鴻鵬之戶籍所在地為送達，自難認其解除契約
      之意思表示，已到達保利公司。被上訴人雖以何鴻鵬於保
      利公司70年11月5日與其關係企業共同召開無擔保債權人
      代表會議中表示「我現在租了一間小房間繼續辦公而付不
      出房租，．．」，而該公司債權人王永濤、壽子龍、喬謹
      等人於71年間聲請台北地方法院裁定准予本票執行時，係
      以台北市○○○路○段177號羅馬大廈為保利公司應送達
      地址，且羅馬大廈函件登記簿上記載77年5月7日房號3之3
      、8之3 14之3、11之3、12之3分別有台灣電力公司寄予何
      鴻鵬之掛號信，主張保利公司於當時確有在台北市○○○
      路○段177號羅馬大廈繼續營業，其上開存證信函已經該
      處大廈管理委員會簽收，其解除契約之意思表示已合法送
      達保利公司云云，並提出保利公司無擔保債權人會議記錄
      、台北地方法院當事人索引卡、羅馬大廈函件登記簿影本
      為證（見本院卷二第41至47頁），惟為被上訴人及追加被
      告所否認。而查何鴻鵬於上開保利公司無擔保債權人會議
      中並未說明其所承租之小房間之住址，而羅馬大廈函件登
      記簿所載何鴻鵬掛號信件之簽收人為劉芝玲並非何鴻鵬，
      且劉芝玲與保利公司及何鴻鵬之關係為何不明，又其上登
      載之房號有3之3、8之314之3、11之3、12之3等，亦與何
      鴻鵬於無擔保債權人會議人所稱「一個小房間」有別，自
      難僅以該函件登記簿而認何鴻鵬住於該處，或保利公司有
      於該處營業。又查保利公司債權人王永濤、壽子龍、喬謹
      等人聲請本票准予強制執行案件卷宗已逾保存年限銷燬，
      有台北地方法院94年11月25日北院錦料字第0940005714號
      函在卷足憑（見本院卷二第127頁），而台北地方法院當
      事人索引上雖載保利公司之送達處所為台北市○○○路○
      段177號，惟台北地方法院因保利公司債權人王永濤、壽
      子龍、喬謹等人之聲請，所為71年度票字第2092號、2093
      號、2262號、2273號本票裁定所載保利公司之送達處所為
      「向台北市○○○路○段177號羅馬大廈2樓黃彪先生轉」
      ，此業經本院向台北地方法院調取上開裁票裁定原本影本
      查閱無訛，並有各該裁定影本附卷可稽（見本院卷二第
      129至137頁），上開裁定既係由居住於台北市○○路○段
      177號羅馬大廈2樓之黃彪先生轉交保利公司，足見該處並
      非保利公司之營業處所，或何鴻鵬之住所，否則即無再由
      黃彪先生轉交之必要，上訴人主張上開存證信函已合法送
      達於保利公司，其被繼承人黃勤已合法解除與保利公司間
      之合建協議，並無足取。
    (二)又黃勤曾於與保利公司台北地院77年重訴第6號回復原狀
      訴訟中公示送達其訴狀予保利公司何鴻鵬，固有台北地方
      法院板橋分院公示送達公告為憑（見本院卷三第374頁）
      ，惟其該件訴訟起訴狀記載「本件雖經催告，但被告仍未
      繼續施工，停工竟達二年有餘，原告乃依法通知解除契約
      （附證三）。．．被告應將系爭土地上之工作物拆除及將
      系爭土地返還原告」，係以其契約業經其解除請求拆屋還
      地，並未以訴狀之送達對保利公司為解除契約之意思表示
      ，有該起訴狀影本在卷可稽（見本院卷三第369至373頁）
      ，上訴人主張其被繼承人黃勤已以該訴訟之訴狀繕本之送
      達為解除契約之意思表示，應非可取。
    (三)又上訴人之被繼承人黃勤於曾79年間以其於78年12月14日
      以台北郵局第44支局第204號存證信函向保利公司法定代
      理人何鴻鵬所為解除契約之意思表示，無法送達為由，聲
      請台北地方法院於79年2月16日以79年聲字第129號裁定公
      示送達解除契約之意思表示，固有台北郵局第44支局第
      204號存證信函、台北地方法院79年聲字第129號裁定及公
      示送達公告在卷足憑（見本院卷三第360至368頁）。惟按
      民事訴訟法第149條第1項第1款所謂「應為送達之處所不
      明者」，係指已用相當之方法探查，仍不知其應為送達之
      處所者而言，其「不明」之事實，應由聲請公示送達之人
      負舉證之責任，而由法院依具體事實判斷之（最高法院82
      年台上字第272號判例參照）。又清算中公司有應為送達
      之處所不明時固得依法聲請公示送達，惟於公司之清算人
      有數人而各均得代表公司之情形，若僅一人行方不明，其
      他清算人並無應為送達之處所不明時，難謂欲向該公司為
      意思表示之人已用相當之方法探查，仍不知其應為送達之
      處所，應尚不符得聲請法院公示送達之要件。查保利公司
      業經主管機關公告解散，撤銷登記，應進行清算，而未選
      任清算人，應以全體董事為清算人，而其董事除何鴻鵬外
      ，尚有何彩雲、董淑卿等人已如前述，則上訴人之被繼承
      人黃勤於何鴻鵬一人應為送達之處所不明時，未究明其餘
      董事即清算人是否均有應為送達處所不明情事，即聲請法
      院對保利公司為公示送達，於法即有未合，尚難認其解除
      契約之意思表示已依公示送達合法方式送達於保利公司。
    (四)綜上，上訴人主張其被繼承人黃勤與保利公司間之合建契
      約，業經其被繼承人黃勤合法解除，並無可取。
  ６、惟上訴人主張其嗣已於本院審理中之95年3月31日以杭南
      郵局第3365號存證信函，表明解除其被繼承人黃勤與保利
      公司間合建契約，而於95年4月3日送達於訴外人即保利公
      司董事董淑卿戶籍所在之台北市○○街552號8樓之1等情
      ，已據其提出該存證信函、回執及董淑卿戶籍謄本為證（
      見本院卷三第316至320頁、第335頁），而董淑卿確為保
      利公司之董事，亦有保利公司之基本資料在卷足憑（見本
      院卷三第313至315頁），則依上說明，上訴人解除契約之
      意思表示，應已合法到達於保利公司。上訴人主張其被繼
      承人黃勤與保利公司間之合建契約已合法解除，應為可取
      。
  ７、被上訴人及追加被告雖以保利公司已與債權人成立商會和
      解，抗辯上訴人應依商會和解另行起訴，不得解除契約云
      云，惟按經法院認可之和解，始對於一切無擔保及無優先
      權之普通債權人其債權在和解聲請許可前成立者，有其效
      力，此觀破產法第36條之規定自明。而此項規定，於商會
      之和解準用之（破產法第49條參照）。又和解之效力，僅
      及於在和解聲請許可前已成立之普通債權，至於和解聲請
      許可後成立之債權，則非和解債權，縱屬無擔保及無優先
      權者，亦不受和解之拘束。查保利公司請求台北市商業會
      和解，而於70年11月20日與無擔保債權人訂立和解契約書
      ，並依破產法第47條規定，由台北市商業會主席署名，加
      蓋商會鈐記，其參與和解之債權為無擔保之一切債權，固
      有上訴人提出之和解契約書可稽（見本院卷三第192至195
      頁）。惟上開和解契約並未經法院認可，有台北地方法院
      83年12月2北院民日字第29001號函可稽（見本院卷三第
      280頁），故該和解契約無破產法第36條之適用。又上訴
      人於95年3月31日以存證信函向保利公司為解除契約之意
      思表示，是其解除契約已在70年11月20日商會和解之後，
      上訴人主張其不受上開商會和解契約所拘束，應屬可取。
      被上訴人及追加被告以保利公司曾與債權人成立商會和解
      ，抗辯上訴人不得解除契約，則非可取。
  ８、被上訴人及追加被告雖又以黃勤與保利公司間之契約為承
      攬與買賣混和之契約，而承攬契約依民法第494條但書規
      定不可解除，抗辯上訴人不得解除契約云云。按承攬人不
      於前條第1項所定期限內修補瑕疵，或依前條第3項之規定
      拒絕修補或其瑕疵不能修補者，定作人得解除契約或請求
      減少報酬。但瑕疵非重要，或所承攬之工作為建築物或其
      他土地上之工作物者，定作人不得解除契約，民法第494
      條定有明文。是民法第494條係就工作完成後承攬人不依
      期修補瑕疵所為之規定，與定作人於工作完成前可否解除
      契約無涉。且按因可歸責於承攬人之事由，遲延工作，顯
      可預見其不能於限期內完成而其遲延可為工作完成後解除
      契約之原因者，定作人得依前條第2項之規定解除契約，
      並請求損害賠償，民法第503條定有明文。況上訴人之被
      繼承人黃勤與保利公司間合建契約第8條已明定「乙方（
      即保利公司）在工程進行中，如無故繼續停工達30天以上
      經甲方（即黃勤）催告後仍未續工時，甲方得認乙方能力
      薄弱，無法完成全部工程，甲方得撤銷該本協議」（見本
      院卷三第341頁），保利公司既連續停工超過30日，經催
      告後既未繼續施工，則上訴人自得解除契約。
  ９、被上訴人及追加被告雖又以73年3月司法院司法業務研究
      會第一期「房屋已完成大部結構，如尚未達到獨立定著物
      之程度時，地主可依法解除契約。惟地主與建築公司訂約
      之目的，原欲在土地上興建永久性之房屋，如因一方違約
      而竟將未完工之房屋拆除，對於社會經濟利益損失甚大，
      故其解除契約後之回復原狀，宜依民法第259條第3、5 兩
      款之規定，建築公司所已給付之勞務及材料等有益費用折
      價返還，未完工之房屋則歸地主所有，不能遽准拆屋還地
      」之研究意見，抗辯上訴人不得解除契約云云。惟查上開
      研究意見係針對契約解除後，宜以何方式回復原狀之問題
      所為之研究意見，被上訴人及追加被告執此抗辯上訴人不
      得解除契約，自無可取。
（二）被上訴人及追加被告所有如附表一、二、三、四所示之建
      物有無占有系爭土地之權利？
  １、按強制執行法上之拍賣，核其性質係屬買賣之一種，即拍
      定人為買受人，而以拍賣機關代替債務人立於出賣人之地
      位（最高法院49年台抗字第83號判例參照）。被上訴人辛
      ○辛○、申○○、巳○○、酉○○4人分別經由法院拍賣
      而取得保利公司所有門牌號碼台北縣中和市○○街68巷3
      弄2之1號、同巷弄9號、同巷弄2號及同巷弄11號房屋。嗣
      被上訴人、午○○、戊○○、子○○、庚○○、寅○○、
      亥○○、戌○○、己○○、丑○○，及追加被告未○○、
      壬○、丁○○、癸○○、乙○○、丙○○、甲○○分別自
      被上訴人辛○、申○○、巳○○受讓取得部分樓層，已如
      前述。而出賣人保利公司僅有系爭房屋之所有權，並無所
      坐落土地之所有權，被上訴人辛○、申○○、巳○○、酉
      ○○經由法院院拍賣而繼受取得上開房屋，亦僅有房屋之
      所有權，被上訴人及追加被告午○○等16人分別自辛○、
      申○○、巳○○、酉○○所受讓者，自亦僅限於房屋之所
      有權。被上訴人及追加被告於保利公司與黃勤之合建契約
      解除前，固有占有使用房屋所在基地之權利。且上訴人之
      被繼承人黃勤係依解除合建契約回復原狀之法律關係，請
      求保利公司拆屋還地，非基於物權之法律關係為請求，不
      具對世及直接支配物之效力，被上訴人及追加被告僅為受
      讓標的物之人，並未繼受保利公司就合建契約之權利或義
      務，本院82年度上更(三)字第297號確定判決之效力，並不
      及於上訴人及追加被告等人（最高法院61年度臺再字第
      186號判例參照），固亦如前述，惟上訴人於95年4月初合
      法解除與保利公司間之合建契約後，保利公司即已無合法
      占有系爭土地之權源，則被上訴人及追加被告自無大於其
      前手即保利公司之權利可得主張。
  ２、被上訴人及追加被告雖以上訴人之被繼承人黃勤與保利公
      司簽訂合建契約，並出具土地使用同意書，同意保利公司
      在系爭土地上興建永久性之建築物，足見訂約時應有同意
      依該合建契約所興建之房屋永續存於該土地之合意，該土
      地使用同意書之效力應及於向保利公司買受房屋之買受人
      ，辯稱其等所有之房屋當然有權繼續使用系爭房屋坐落之
      土地，不因上訴人是否將合建契約解除而喪失占有之權限
      云云。惟查「土地使用權證明書」僅有債之效力，存在於
      出具者與被證明者之間，黃勤雖出具土地使用同意書予保
      利公司，惟此為其與保利公司簽訂合建契約應負之義務，
      非得謂其同意於合建契約解除後，保利公司或其受讓人仍
      得繼續使用系爭土地，該合建契約既經上訴人合法解除，
      黃勤及上訴人即不再負有上開提供土地供保利公司使用之
      義務，則被上訴人及追加被告自不得以其輾轉自保利公司
      受讓系爭土地上之房屋，而主張上訴人負有提供系爭房屋
      所在基地供其使用之義務。況建築法第30條規定，起造人
      申請建造執照或雜項執照時，應備具申請書、土地權利證
      明文件、工程圖樣及說明書。黃勤出具之土地使用同意書
      即係依照建築法第30條之規定而為，此觀土地使用同意書
      為例稿形態，其上已載明「．．為申請建造執照特立此同
      意書為憑」，並註明「本同意書應從同意日起--年提出申
      請執照，逾期作廢」有土地使用權同意書影本在卷足憑（
      見本院更一卷第143頁），足見其係依建築法第30條規定
      所為之行政上之作業手續，與民法上之契約尚屬有間。而
      本件建造執照已逾核定之建築期限，依建築法第53條規定
      執照作廢，亦有台北縣政府83年10月13日八三北府工使字
      第3579 62號函影本在卷可按（見本院更一卷第147頁），
      且合建契約亦經解除，上訴人即無再提供土地供保利公司
      或被上訴人及追加被告使用之義務，被上訴人及追加被告
      以此抗辯其有權占有系爭土地，為無足取。
  ３、又被上訴人及追加被告主張依合建契約第4條、第5條約定
      ，縱係未完工之非獨立建築物，地主亦同意無條件由建商
      自由處分，而房屋之使用必使用基地，辯稱上訴人已默許
      承買者繼續使用基地云云，惟合建契約既已解除，而契約
      解除後溯及訂約時失其效力，與自始未訂契約同，被上訴
      人以合建契約第4、5條當事人真意如何主張其有權使用系
      爭土地，已有未合。況查合建契約第4條約定：「本批公
      寓建造執照起造人名冊應經甲乙雙方協同指定之，本公寓
      每期地下室基礎完成任何一方如欲變更該期公寓之起造人
      名義時他方應無條件同意，並配合辦理不得拖延或異議」
      ，第5條第1款約定：「本公寓地面建物經雙方同意甲方列
      名起造人之總面積為三四四點七建坪（如附圖黃色註明，
      本圖僅供參考用，正確面積應以地政機關丈量為準），雙
      方分得之條件如下：．．雙方均得自由處分收益其列名起
      造之建物。但為保持雙方共同利益計，在公寓完工前，甲
      乙雙方出售房屋之售價，及買賣條件，應經甲乙雙方協議
      擬訂最低售價及協議條件為之，不得任意殺價競售」（見
      本院卷三第338頁），僅係在合建契約之基礎上，就合建
      雙方得自由處分其列名起造建物，並應相互配合變更起造
      人名義而為約定，與合建契約一旦經解除後，建商即保利
      公司及承買其列名起造建物之承買人就系爭土地之權利，
      並無關涉，亦無隻字片語敘及解約後保利公司列名起造之
      建物及其承買者可否繼續使用基地之事宜，被上訴人及追
      加被告以黃勤與保利公司合建契約第4、5條之約定，辯稱
      地主已默許承買者繼續使用基地云云，並無可取。
  ４、被上訴人及追加被告雖又以系爭房屋於被上訴人承購時雖
      因係未經建物所有權第一次登記之建物，而未能登記為建
      物所有權人，但其等自法院承買後即已取得事實上處分權
      ，嗣並經申請使用執照取得建物所有權迄今，依最高法院
      48 年台上字第1457號判例、89年度台上字第284號及93年
      度台上字第1328號判決，上訴人出具土地使用權同意書予
      保利公司合建系爭房屋，而保利公司嗣將原有合法使用系
      爭土地所有權之系爭房屋出賣予被上訴人，致使房屋與土
      地所有權人相異時，亦得適用或類推適用民法第425條之1
      第1項規定，而就系爭房屋坐落基地有合法使用之權云云
      ，惟民法第425條之1規定依最高法院48年台上字第1457
      號判例、89年度台上字第284號及93年度台上字第1328號
      判決意旨，須土地及其土地上之房屋同屬一人所有，而僅
      將土地或僅將房屋所有權讓與他人，或將土地及房屋同時
      或先後讓與相異之人之情形，始有其適用。而保利公司就
      系爭土地並無所有權，與最高法院93年度台上字第1328號
      判決意旨所指得類推適用上開規定之「房屋所有權人原有
      合法使用坐落土地之所有權及地上權，而僅將房屋所有權
      或僅將土地所有權或地上權之全部或一部讓與他人，或將
      土地所有權或地上權及房屋所有權同時或先後讓與相異之
      人時」之情形有間，亦非最高法院89年度台上字第284號
      判決所闡釋「土地及房屋同屬相同之共有人」及「土地共
      有人數除與房屋相同之共有人外，尚有其他共有人」之「
      土地及房屋同屬一人」之情形，其辯稱得適用或類推適用
      民法第425條之1規定而就系爭房屋坐落基地有合法使用之
      權，應非可取。
（三）上訴人可否請求被上訴人及追加被告拆屋還地？
  １、查系爭中和市○○街68巷3弄2號、2-1號及其上2至5樓共
      用同二梯間並共同擁有同一獨立地下室，其地下室基礎為
      筏式基礎，未與同棟其他建築物共構建築。另同巷弄9號
      、11號房屋及其上2至5樓共用同二梯間並共同擁有同一獨
      立地下室，其地下室基礎為筏式基礎，未與同棟其他建築
      物共構建築。上開房屋（含地下室）均可單獨拆除，如以
      保留共同壁方式拆除，依結構計算並不會影響其他建物之
      結構安全等情，已據台灣省建築師公會鑑定在案，有該公
      會95年12月4日台建師鑑95046角第1067-6號鑑定報告在卷
      可稽（見外放證物），上訴人拆屋還地之請求，並無給付
      不能之情形，固堪認定。
  ２、惟查系爭房屋為上訴人被繼承人提供土地，與訴外人保利
      公司訂立合建契約所興建而分歸保利公司之房屋，經被上
      訴人辛○、申○○、巳○○、酉○○於83年間自法院拍定
      取得後，再陸續將部分房屋轉讓予其他被上訴人及追加被
      告等人，而上訴人解除與保利公司合建契約之意思表示於
      95 年4月初始送達於保利公司，已如前述。又上訴人之被
      繼承人黃勤訴請保利公司回復原狀之訴訟於85年7月26日
      始經最高法院駁回保利公司參加人黃秋如之上訴確定，亦
      經本院調取該案卷宗查閱無訛。是被上訴人辛○、申○○
      、巳○○、酉○○於向法院拍定買得系爭房屋時，尚無保
      利公司應拆屋還地回復原狀之確定判決，且於95年4月初
      上訴人解除契約之意思表示送達前，上訴人之被繼承人黃
      勤與保利公司間之合建契約尚未合法解除，保利基於合建
      契約仍得使用系爭土地，則保利公司分得之房屋於此之前
      ，即非不得使用系爭土地。
  ３、上訴人之被繼承人黃勤與保利公司間之合建契約，嗣經上
      訴人於95年4月初解除之後，雖溯及訂約時失其效力，惟
      按權利之行使，不得違反公共利益，或以損害他人為主要
      目的。行使權利，履行義務，應依誠實及信用方法。民法
      第148條定有明文。查系爭房屋於拍賣當時主結構體已全
      部完成，部分樓層有粉刷及貼磁磚，其未完成之項目，僅
      為裝修及設備工程，有中和工地現場勘驗報告在卷可稽（
      見本院重上更一卷第77頁），惟嗣已完成、領得使用執照
      並為所有權登記，有建物登記簿謄本在卷足憑（見本院卷
      一64至84頁），其既為竣工領有使用執照並得為所有權登
      記之合法建築物，自有其經濟上之價值。被上訴人及追加
      被告等信賴法院而予買受，並已取得使用執照且已合法存
      在於系爭土地上十數年，若許上訴人拆除，於社會經濟及
      法秩序之安定影響非小，且對於被上訴人及追加被告損害
      極大。而觀諸合建契約第8條「乙方在工程進行中，如無
      故連續停工達30天以上經甲方催告後仍未續工時，甲方得
      認乙方能力薄，無法完成全部工程，甲方得撤銷本協議，
      並沒收現場一切設施工程，由甲『收回自建或委託他人承
      建』」之約定，上訴人之被繼承人黃勤提供土地與人合建
      房屋之目的，無非在系爭土地上興建得永久居住之合法房
      屋自住或銷售獲利，當無若因保利公司無故停工而解約後
      ，即將已興建完成或興建中之房屋拆除之本意。且於保利
      公司之債權人聲請法院執行拍賣保利公司分得之房屋時，
      上訴人之被繼承人黃勤並先後提起第三人異議之訴，主張
      為房屋所有權人，及提起確認房屋優先購買權存在訴訟，
      主張由其優先購買系爭房屋，有上開訴訟相關裁判書在卷
      足憑（見本院卷四第68至82頁），更足認系爭房屋非無經
      濟價值，且上訴人之被繼承人黃勤於保利公司違約後，本
      亦無意請求拆除系爭房屋。又被上訴人及追加被告於本件
      訴訟中，已一再表示願併同並能整合系爭土地上其他房屋
      所有權人全體，以市價買受系爭土地所有權，並補償占用
      土地期間之地價稅（見本院卷三第273頁、卷四第4、44頁
      ），果爾，上訴人提供系爭土地合建銷售獲利之目的，亦
      可達成。且因依合建契約以被繼承人為起造人之合建房屋
      ，已分歸上訴人所有，上訴人復無需再依合建契約履行移
      轉部分基地所有權之義務，上訴人縱仍受有損害，亦非鉅
      大。況系爭房屋係於69年間興建，依當時法令，使用基地
      興建房屋之容積限制為土地面積之300%，較之當今土地面
      積200%之容積限制，高出甚多，若許上訴人拆除系爭房屋
      ，非僅被上訴人及追加被告因買受系爭房屋所支付之價金
      及全部裝璜費用付諸流水，而受有重大損害，上訴人取回
      土地新建房屋之可建築容積亦大幅降低，其所能獲致之經
      濟利益，較之以市價出售土地並受領地價稅之補償，未必
      有大幅加乘。綜上，被上訴人及追加被告抗辯上訴人請求
      拆屋還地，係屬權利濫用，尚非全然無據。參酌73年3月
      司法院司法業務研究會第一期研究意見「房屋已完成大部
      結構，如尚未達到獨立定著物之程度時，地主可依法解除
      契約。惟地主與建築公司訂約之目的，原欲在土地上興建
      永久性之房屋，如因一方違約而竟將未完工之房屋拆除，
      對於社會經濟利益損失甚大，故其解除契約後之回復原狀
      ，宜依民法第259條第3、5兩款之規定，建築公司所已給
      付之勞務及材料等有益費用折價返還，未完工之房屋則歸
      地主所有，不能遽准拆屋還地」之精神，並為為兼顧法秩
      序安定性及當事人之利益平衡，似宜由被上訴人及追加被
      告等系爭土地上房屋所有權人共同向上訴人價購系爭土地
      並補償地價稅，或由上訴人向之價購房屋，以解決本件紛
      爭，上訴人請求被上訴人及追加被告拆屋還地，即難准許
      。
  ４、上訴人雖以其前發函解除契約時，系爭房屋只蓋到基礎工
      程，且於其被繼承人與保利公司間請求回復原狀訴訟中之
      鑑定報告，已載明係危屋，並無價值，其請求拆除，並未
      顯失公平亦無權利濫用云云，惟為被上訴人及追加被告所
      否認，而查上開回復原狀訴訟之鑑定人於其80年12月19日
      「中和工地現場勘驗報告」固載有「以結構觀點來說，本
      棟大樓本身已有許多弱點存在，以後修補、補強不易，又
      日後使用時，設備須重新更換，勢必會打除有RC結構體，
      而損害到建築主體安全，故建議拆除重建」，惟該勘驗報
      告亦記載「建物為一棟5樓連棟集合住宅，其結構體已全
      部完成，部分樓層已有粉刷及貼磁磚，其未完成之項目，
      僅為裝修工程及設備工程」（見本院更(一)卷第77頁），並
      有被上訴人辛○等拍定後整修前外觀照片在卷足憑（見本
      院更(一)卷第109頁），上訴人主張系爭房屋保利公司僅蓋
      到基礎工程，應非可取。且系爭房屋既經執行法院查封拍
      賣，並經被上訴人辛○、申○○、巳○○、酉○○分別以
      285萬元、279萬元、245萬5000元、及309萬元拍定（見本
      院更(一)卷第104至108頁不動產權利移轉證書），上訴人之
      被繼承人黃勤尚且主張優先購買權，希望承買，自非無價
      值之建物。又系爭房屋興建迄今20餘年，歷經九二一、三
      一一地震等天災後，經本院送請台灣省建築師公會鑑定結
      果，仍得以保留共同壁方式拆除，而不會影響其他建物之
      結構安全，有台灣省建築師公會95年12月14日台建師鑑
      95046字第1067-6號鑑定報告在卷可按（見外放證物），
      自非危屋，上訴人主張系爭房屋無甚價值，主張其請求拆
      屋還地並無權利濫用，應非可取。
  ５、上訴人又以系爭合建土地上請求拆屋還地訴訟共有四件，
      共占有土地5,383平方公尺，公告現值共為325,671,500元
      ，而其請求除之房屋戶數共112戶，其拍定及承受房屋之
      價金共53,018,000元，土地價值為房屋價值之6.14倍，其
      請求拆屋還地，並無顯失公平或不符社會經濟之情形云云
      ，惟上訴人以現今土地之公告現值與十多年前系爭房屋拍
      賣承受價值比較，已非妥適，而上訴人未能使用系爭土地
      所受之損害，並不等同於系爭土地之價值，且被上訴人及
      追加被告等受讓保利公司分得房屋之人以市價購地及補償
      占有期間之地價稅後，上訴人縱仍受有損害，亦非鉅大，
      惟如許上訴人拆屋房屋，則不僅使具有社會經濟價值之建
      築物毀於一旦，且將使用被上訴人及追加被告等花費之購
      屋費及房屋整修裝璜費化為烏有，已如前述，上訴人主張
      其請求拆屋還地，並無顯失公平或不符社會經濟之情形云
      云，並無足取。
  ６、上訴人雖以系爭房屋於拍賣時，拍賣公告已載明「本件建
      物未完工，且未保存登記，坐落於他人土地上，使用權源
      不明，應人應自行查明」，被上訴人等仍意應買，難認為
      係善意使用土地，無善賴保護原則之適用云云。查系爭房
      屋於拍賣時，拍賣公告上註記「債務人原與土地所有權人
      訂立合作規劃及委託興建房屋之協議書，始在土地上興建
      本件未經保存登記建築物；土地所有權人於78年9月7日具
      狀主張：因債務人無故停工，已沒收本件現場一切設施工
      程等語」，有臺灣板橋地方法院78年度民執正字第1697號
      拍賣公告在卷足憑（見本院卷三第375至379頁）。被上訴
      人辛○、申○○、巳○○、酉○○於應買時，固應查明系
      爭建物坐落他人土地有無正當權源，惟系爭房屋既經法院
      執行拍賣，拍賣時又無命保利公司應拆屋還地回復原狀之
      確定判決，上訴人之被繼承人並提起確認優承買權存在之
      訴訟，已足使應買者相信系爭房屋為有相當經濟價值、合
      法存在，且地主並無意拆除之房屋，則其期盼得於承買後
      與地主洽購或洽租土地，而為應買，亦屬人情之常，上訴
      人執此主張被上訴人及追加被告非善意使用土地，無信賴
      保護原則之適用云云，亦無足取。
  ７、上訴人雖又主張其多年來無法使用系爭土地，卻仍需負擔
      鉅額之地價稅，受有重大之損害，其請求拆屋還地並無顯
      失公平亦非權利濫用云云，惟查，提供系爭土地與保利公
      司進行合建，係出於上訴人之被繼承人黃勤之意，而訂立
      合建契約交付土地後，在解除合建契約前，地主本已無從
      再為其他之使用。系爭土地未能順利完成合建以銷售獲利
      ，雖肇因於保利公司之違約停工，但與被上訴人及追加被
      告則無關涉，且於其合法解除與保利公司間之合建契約前
      ，本非得逕行請求被上訴人及追加被告返還土地，自不能
      以其解除合建契約前所負擔之地價稅數額，做為評量兩造
      間損益之基礎。況被上訴人及追加被告已表明願補償上訴
      人歷年來之地價稅，上訴人以其已負擔多年地價稅，主張
      其請求拆屋還地並無顯失公平及權利濫用，應非可取。
  ８、上訴人雖又以系爭土地因合建而由農地變更為建地，致其
      負擔鉅額之遺產稅，主張其請求拆屋還地並無顯失公平及
      權利濫用云云，惟因地目變更而需負擔高額稅負，乃上訴
      人之被繼承人與保利公司簽立合建契約進行合建之結果，
      並不因合建契約有無履行完成而受影響，為其訂約時所能
      預見，且非被上訴人及追加被告所有房屋占有系爭土地所
      致，縱被上訴人及追加被告初始即未買受系爭房屋而未占
      有系爭土地，系爭土地既經變更地目開發合建，上訴人仍
      不免於較高稅額之負擔，上訴人以此主張其請求拆屋還地
      並無顯失公平及權利濫用，亦非可取。
五、綜上所述，上訴人之被繼承人黃勤以72年12月16日台北郵局
    第91支局第948號存證信函所為解除契約之意思表示並未到
    達保利公司，其於原法院所提77年度重訴字第6號回復原狀
    公示送達之訴狀，並無以訴狀之送達對保利公司為解除契約
    之意思表示，且該公示送達及其於79年間以78年12月14日台
    北郵局第44支局第204號存證信函無法送達為由聲請法院以
    79 年聲字第129號裁定所為之公示送達，並不符合公示送達
    之要件，其解除契約之意思表示難認已依公示送達合法方式
    送達於保利公司。惟上訴人嗣已於95年3月31日以杭南郵局
    第3365號存證信函，向保利公司為解除契約之意思表示，該
    信函並已於95年4月初送達於保利公司之清算人董淑卿，則
    上訴人被繼承人黃勤與保利公司間之合建契約應已合法解除
    。解除後被上訴人及追加被告所有之系爭房屋，雖已無占用
    上訴人所有系爭土地之權利，惟被上訴人辛○、申○○、巳
    ○○、酉○○於向法院拍定買得系爭房屋時，尚無保利公司
    應拆屋還地回復原狀之確定判決，且於95年4月初上訴人解
    除契約前，保利公司尚得基於合建契約而使用系爭土地，受
    讓保利公司分得之合建房屋之被上訴人及追加被告，亦非無
    權占有使用系爭土地。且由合建契約第8條之約定觀之，上
    訴人提供土地與人合建房屋之目的，無非在建築房屋銷售獲
    利，並無若解約即將已興建完成或興建中之房屋拆除之本意
    。且系爭房屋於拍賣當時僅裝修及設備工程尚未完成，嗣並
    已領得使用執照及為所有權登記，上訴人之被繼承人黃勤於
    強制執行程序中並先後提起第三人異議之訴及確認房屋優先
    購買權存在訴訟，足見系爭房屋確有其經濟上之價值，且上
    訴人之被繼承人於保利公司違約後，本亦無意請求拆除合建
    土地上之房屋。且系爭房屋於上訴人解約前已合法存在於系
    爭土地上二十餘年，若許上訴人拆除，於社會經濟及法秩序
    安定之影響非小。被上訴人及追加被告等信賴法院之拍賣而
    予買受，遽命其拆除，或將使其失去安身立命之住所，且因
    此支付之價金及裝修費用全部付諸流水，造成極大之損害。
    而被上訴人及追加被告於本件訴訟中，已一再表示願併同其
    他系爭土地上房屋之所有權人，以市價買受全部土地，並補
    償上訴人占用土地期間之地價稅，依此，非僅不違上訴人之
    被繼承人當初訂立合建契約之初衷，其提供系爭土地合建銷
    售獲利之目的，亦可達成，且依上訴人已因合建取得分配之
    房屋，又無需再依約履行移轉部分基地所有權之義務，縱仍
    受有損害，相較於被上訴人及追加被告房屋被拆多年積蓄所
    購資產全部喪失之損害，亦非重大。況因建築法令之修改，
    上訴人縱取回土地新建房屋，其可建築容積率已大幅降低，
    其所能獲致之經濟利益，較之被上訴人及追加被告所提之和
    解請求，未必有大幅加乘。被上訴人及追加被告抗辯上訴人
    請求拆屋還地，係屬權利濫用，尚非無據。為兼顧法秩序安
    定性及當事人之利益平衡，上訴人請求被上訴人及追加被告
    拆屋還地，即難准許。從而，上訴人起訴及於本院為訴之追
    加請求判決：(一)被上訴人辛○、巳○○、劉耀聰、酉○○、
    午○○、戊○○、丑○○、庚○○、寅○○、子○○將附表
    一所示土地上各自所有之建築物拆除，將基地返還上訴人。
    (二)被上訴人亥○○、戌○○、己○○應自附表二所示房屋內
    遷出。(三)追加被告未○○、壬○、丁○○、癸○○、乙○○
    、丙○○、甲○○應將附表三所示土地上各自所有之建築物
    拆除，將基地返還上訴人。(四)被上訴人辛○、申○○、巳○
    ○、酉○○、午○○、戊○○、子○○、庚○○、寅○○、
    丑○○及追加被告未○○、壬○、丁○○、癸○○、乙○○
    、丙○○、甲○○及追加被告應共同拆除如附表四所示之地
    下室，並將基地返還上訴人，為無理由，不應准許。其假執
    行之聲請亦失所附麗，應併予駁回。原審為上訴人敗訴之判
    決，及駁回其假執行之聲請，並無不合。上訴意旨指摘原判
    決不當，求予廢棄改判，為無理由，應予駁回。又上訴人於
    本院所提追加之訴，亦無理由，應予駁回，其假執行之聲請
    亦失所依據，應併予駁回。
六、本件事證已臻明確，兩造其餘之攻擊防禦方法及所提之證據
    ，經審酌後認均無礙判決之結果，爰不予一一論述。
七、據上論結，本件上訴為無理由，依民事訴訟法第449條第1項
    、第78條，判決如主文。
中　　華　　民　　國　　96　　年　　4 　　月　　3 　　日
                    民事第五庭
                        審判長 法  官 林丁寶
                               法  官 陳博享
                               法  官 張靜女
正本係照原本作成。
如不服本判決，應於收受送達後20日內向本院提出上訴書狀，其
未表明上訴理由者，應於提出上訴後20日內向本院補提理由書狀
（均須按他造當事人之人數附繕本）上訴時應提出委任律師或具
有律師資格之人之委任狀；委任有律師資格者，另應附具律師資
格證書及釋明委任人與受任人有民事訴訟法第466條之1第1項但
書或第2項（詳附註）所定關係之釋明文書影本。
中　　華　　民　　國　　96　　年　　4 　　月　　4 　　日
　　　　　　　　　　　　　 　  書記官 廖麗蓮
附註：
民事訴訟法第466條之1（第1項、第2項）：
對於第二審判決上訴，上訴人應委任律師為訴訟代理人。但上訴
人或其他法定代理人具有律師資格者，不在此限。
上訴人之配偶、三親等內之血親、二親等內之姻親，或上訴人為
法人、中央或地方機關時，其所屬專任人員具有律師資格並經法
院認為適當者，亦得為第三審訴訟代理人。
